臺灣苗栗地方法院刑事判決　　　　　　　 88年度訴字第129號
公　訴　人　臺灣苗栗地方法院檢察署檢察官
被　　　告　丁○○
選任辯護人　徐正安律師
被　　　告　乙○○
　　　　　　子○○
　　　　　　　　　　之1
上列二人共同
選任辯護人　江錫麒律師
上列被告因偽造文書等案件，經檢察官提起公訴（87年度偵字第
4437號、88年度偵字第318 號）及追加起訴（89年度偵字第5152
號），本院判決如下：
    主  文
丁○○商業負責人共同連續，以明知為不實之事項，而填製會計
憑證，處有期徒刑壹年陸月。又意圖為自己不法之所有，而侵占
自己持有他人之物，處有期徒刑參月。應執行有期徒刑壹年捌月
。其餘被訴部分無罪。
乙○○、子○○無罪。
    事  實
一、丁○○為「興利紙業股份有限公司」（下稱「興利公司」，
    設於苗栗縣竹南鎮大厝里十二鄰獅山七十號）之商業負責人
    ；辛○○、陳伯蒼（均另予判決）則分任興利公司之協理、
    管理部副理，並與丁○○間有父子關係。因興利公司所有座
    落於苗栗縣竹南鎮○○段中大埔小段309 號等13筆土地，於
    民國86年初，經交通部台灣區國道新建工程局徵收為停車場
    ，致興利公司以上開13筆土地向銀行抵押之貸款新台幣（下
    同）約7 億元金額，因土地價值下跌，造成銀行緊縮銀根導
    致興利公司周轉不靈。丁○○、辛○○、戊○○三人逢此驟
    變，竟共同基於概括之犯意，意圖為自己不法之所有，明知
    興利公司與欣僑企業有限公司等公司間，並無實際交易事實
    ，竟連續自民國86年4 月1 日起迄同年9 月30日止，利用無
    犯罪故意之興利公司會計己○○，虛偽開立銷貨統一發票，
    將明知為不實之事項，填製於會計憑證（有關發票日期、編
    號、買受人、銷售額、含稅金額均詳如附表一）；又於86年
    6 月間起，明知屆期並無資力清償，仍持取調借之客票支票
    連同上開虛偽開立之銷貨統一發票，持向花蓮區中小企業銀
    行三重分行、中國農民銀行頭份分行、華南商業銀行竹南分
    行等3 家銀行以客票融資貸款（俗稱「票貼」）方式，辦理
    融資貸款；或逕以調借之客票支票向中國國際商業銀行科學
    園區分行、新竹區國際商業銀行竹南分行等2 家銀行，以「
    客票副擔保」之方式辦理融資貸款，致上開銀行均陷於錯誤
    而予以融資，因此詐貸所得金額，分別為花蓮區中小企業銀
    行三重分行：804 萬4,640 元、中國農民銀行頭份分行：1,
    975 萬元、華南商業銀行竹南分行：2,790 萬7,600 元、中
    國國際商業銀行科學園區分行：1,427 萬7,403 元、新竹區
    國際商業銀行竹南分行：3,145 萬3,12 9元，合計為1 億零
    143 萬2,772 元得逞，嗣因上開支票屆期均不獲兌現始知受
    騙。
二、丁○○又意圖為自己不法之所有，連續自86年7 月起至同年
    10月止，在苗栗縣竹南鎮大庴里12鄰獅山70號，將應繳納於
    勞工保險局之興利公司員工勞保費80萬零5百元侵占入己。
三、案經法務部調查局移送臺灣苗栗地方法院檢察署檢察官偵查
    起訴。
    理  由
壹、程序方面：
    按檢察官「於第一審言詞辯論終結前，得就與本案相牽連之
    犯罪或本罪之誣告罪，追加起訴。追加起訴得於審判期日以
    言詞為之」，刑事訴訟法第265 條定有明文。本件起訴被告
    丁○○部分，原係起訴涉嫌刑法第335 條第1 項之罪。嗣於
    本院第一審言詞辯論終結前，以書面追加起訴刑法第217 條
    第2 項、201 條第1 項、第339 條第1 項及商業會計法第71
    條第1 款等罪，經核於法並無不合，應予准許，合先敘明。
貳、實體方面：
（一）有罪部分：
一、證據及理由：
  (一)被告丁○○涉嫌違反商業會計法、詐欺部分：
    上揭事實，訊據被告丁○○於審理中供認不諱，核與同案被
    告辛○○、戊○○於本院審理中之自白相符。而有關被告丁○○與辛○○、戊○○等人共同明知並無實際交易事實，竟
    連續利用無犯罪故意之興利公司會計己○○，虛偽開立銷貨
    統一發票，將明知為不實之事項，填製於會計憑證；又明知
    並無資力清償，仍持取客票支票連同銷貨統一發票，持向花
    蓮區中小企業銀行三重分行等5 家銀行以客票融資貸款，致
    詐得1 億零143 萬2,772 元得逞等情，亦經證人己○○、丑
    ○○於偵查中之證述明確，並有中國農民銀行頭份分行94年
    1 月19日農頭字第9446000010號函暨所附退票明細表、華南
    商業銀行竹南分行93年12月16日華竹南字第271 號函暨所附
    退票明細表、94年1 月27日華竹南字第13號函、中國國際商
    業銀行科學園區分行94年1 月19日科總字第024 號函暨所附
    退票明細表、花蓮區中小企業銀行三重分行93年12月16日蓮
    銀北市字第2187號函暨所附退票明細表及94年2 月21日書面
    陳報狀、新竹區國際商業銀行苗栗逾放中心94年1 月26日竹
    商銀苗逾字第36號函暨所附退票明細表等附卷可稽，事證明
    確，犯行洵堪認定。
  (二)被告丁○○涉嫌侵占部分：
    訊據被告丁○○於審理中亦供認不諱，核與證人丙○○、蘇
    錦輝於偵查中所證內容相符，復有勞工保險局93年5 月5 日
    保財欠字第09360067080 號書函所附被保險人名冊、勞工保
    險費暨滯納金欠費清表及保險費分擔金額表等在卷可憑，事
    證亦臻明確，犯行洵堪認定。
二、論罪科刑：
  (一)本件原「起訴事實」，為被告辛○○、陳伯蒼與丁○○3人
    共同詐欺中國農民銀行頭份分行、華南商業銀行竹南分行、
    中國國際商業銀行科學園區分行、花蓮區中小企業銀行三重
    分行、新竹區國際商業銀行竹南分行及華僑商業銀行癸○○○、第一商業銀行竹南分行、國際票券金融公司等8 家行、
    庫。嗣經到庭執行公訴之檢察官於審理中，減縮「起訴事實
    」為中國農民銀行頭份分行等5 家銀行（如上列犯罪事實欄
    所載，至於華僑商業銀行癸○○○、第一商業銀行竹南分行
    、國際票券金融公司等3 家行、庫均經減縮），經核於法並
    無不合，應予准許。
  (二)按「統一發票乃商業會計法第15條第1 款所列之原始憑證，
    屬商業會計憑證之一種」，最高法院86年度台上字第2189號
    判決，即明斯旨。又所謂商業，係以營利為目的之事業，其
    範圍依商業登記法、公司法及其他法律之規定，商業會計法
    第2 條第1 項定有明文。「公司負責人如以明知為不實之事
    項，而填製會計憑證，其應受處罰，係因其本身之犯罪行為
    而來。是公司負責人如基於概括之犯意，連續以明知為不實
    之事項，而填製會計憑證，自有連續犯之適用」；「共同正
    犯之意思聯絡，原不以數人間直接發生者為限，即有間接之
    聯絡者，亦包括在內」；最高法院著有86年度台上字第6053
    號判決、77年度台上字第2135號判例，均可資參照。又「因
    身分或其他特定關係成立之罪，其共同實施者，雖無特定關
    係，仍以共犯論」，刑法第31條第1 項亦有明文。本件被告
    丁○○為商業之負責人，明知不實之事項而填製會計憑證，
    應成立商業會計法第71條第1 款之罪。而被告丁○○與同案
    被告辛○○、戊○○間，既有犯意聯絡，行為分擔，即均應
    有共同正犯、連續犯規定之適用，合先敘明。
  (三)被告丁○○為商業負責人，核其所為，係犯商業會計法第71
    條第1 款、刑法第339 條第1 項、第335 條第1 項之罪。被
    告丁○○與同案被告辛○○、戊○○3 人間，就上開違反商
    業會計法、詐欺2 罪間，有犯意之聯絡，行為之分擔，均為
    共同正犯。又被告丁○○與辛○○、戊○○多次虛偽開立銷
    貨統一發票，持調借之支票連同統一發票，向銀行辦理融資
    貸款，其時間緊接，所犯罪名相同，顯係基於概括之犯意為
    之，為連續犯，應依刑法第56條之規定以一罪論，並加重其
    刑。被告丁○○與辛○○、戊○○3 人，就所犯商業會計法
    部分，係利用無犯罪故意之會計己○○實施犯罪，皆為間接
    正犯。又被告丁○○上開所犯違反商業會計法與詐欺取財2
    罪間，有方法、結果之牽連關係，為牽連犯，應依刑法第55
    條規定，從1 重依違反商業會計法之規定處斷。所犯違反商
    業會計法與侵占罪2 罪間，犯意個別，罪名互異，應予分論
    併罰。爰審酌被告丁○○為興利公司之負責人，自62年起即
    經營興利公司逾20餘年，不無勞苦，對社會經濟之成長亦與
    有勞績，本件係在驟逢劇變，一時周轉不靈之狀態下，為取
    得資金以延續事業而蹈法網，其行為固不足取，衡情其動機
    之惡性較輕，惟本件犯罪所詐得之金額逾億，對社會金融之
    穩定危害甚大等一切情狀，爰依檢察官求處之刑度，分別量
    處如主文第一項前段所示之刑，並定其應執行之刑，以示懲
    儆。
  (四)被告所開具如附表一所示之統一發票，均已附屬於各債務憑
    證而歸屬於中國農民銀行頭份分行等5 家銀行所有，爰均不
    宣告沒收。
（二）無罪部分：
  (一)公訴意旨略以：被告丁○○、庚○○（另移送台灣新竹地方
    法院併辦）、乙○○、子○○共同意圖為自己不法之所有，
    基於概括犯意，自86年2 月起至87年1 月26日止，趁新翔股
    份有限公司（下稱「新翔公司」）負責人甲○○出國期間，
    未徵得甲○○之同意，竟連續盜用甲○○之印章，簽發付款
    人為台灣中小企業銀行壬○○○之本票200 張（票號為PC00
    00000 至0000000 號）、華僑銀行癸○○○支票100 張（票
    號為AA0000000 至0000000 號），合計共300 張，金額總計
    8200餘萬元，致生損害於甲○○之名譽，並交付與新翔公司
    往來之多家廠商以支付貨款，使該多家廠商陷於錯誤而予收
    受抵償貨款免除新翔公司之債務，嗣因該支票及本票屆期均
    未兌現，該多家廠商始知受騙，因認被告丁○○、乙○○、
    子○○3 人與庚○○間，共犯偽造有價證券及盜用印章、詐
    欺罪嫌。
  (二)按被告未經審判證明有罪確定前，推定其為無罪；犯罪事實
    應依證據認定之，無證據不得認定犯罪事實；又不能證明被
    告犯罪，應諭知無罪之判決，刑事訴訟法第154 條第1 、2
    項、第301 條第1 項分別定有明文。認定犯罪事實所憑之證
    據，雖不以直接證據為限，間接證據亦包括在內；然而無論
    直接或間接證據，其為訴訟上之證明，須於通常一般之人均
    不致有所懷疑，而得確信其為真實之程度者，始得據為有罪
    之認定，倘其證明尚未達到此一程度，而有合理之懷疑存在
    ，無從為有罪之確信時，自得為無罪之判決，最高法院亦著
    有76年臺上字第4986號判例可資遵循。在改良式當事人進行
    主義之現行刑事訴訟制度下，檢察官就被告犯罪事實，應負
    舉證責任，並指出證明之方法，此為刑事訴訟法第161 條第
    1 項所明定，對照上述之判例闡述，檢察官所應負之舉證責
    任，自必須說服法院至無所合理懷疑之程度，以形成有罪心
    證；在法院就檢察官起訴事實仍存有合理懷疑之情形下，除
    於公平正義之維護外，無須依職權調查證據以排除此合理懷
    疑，得逕為無罪判決，以維法院在控辯雙方盡力攻防制度構
    造下之中立性，此觀刑事訴訟法第163 條第2 項之規定自明
    （最高法院92年臺上字第128 號判例同時參照）。而為維持
    法院之中立性格，所謂法院應依職權調查證據之情形，應僅
    限於有相當理由足信檢察官無法盡職地從事犯罪訴追者之角
    色，以致不能維持控辯盡力攻防之制度構造，否則自不得動
    輒以公平正義之維護為名，強求法院為不利被告證據之調查
    ，破壞當事人武器平等原則以及法院公正中立形象之制度設
    計。是本案自應以兩造於本院審理中所提出攻防之證據，作
    為論斷有罪與否之基礎，不再須由本院職權發動調查、蒐集
    證據（最高法院91年臺上第5846號判決參照）。
  (三)公訴人認為被告丁○○、乙○○、子○○3 人涉犯偽造有價
    證券、詐欺罪嫌，無非係以證人甲○○於檢察官偵查中供稱
    ：伊僅為新翔公司名義上之董事長，且自86年2 月上旬起即
    羈留於國外，迄86年10月13日始返台，又因他案被收押於臺
    灣士林地方法院看守所，直至87年1 月26日才獲得交保。然
    於此期間，新翔公司竟對外簽發上開300 餘張銀行本票、支
    票，顯均未經其同意等語為論據。惟查，上揭事實訊據被告
    丁○○、乙○○、子○○3 人均堅決否認犯行，丁○○辯稱
    ：自82年新翔公司成立伊始，甲○○即有交付私人印章1枚
    留在公司，交給伊保管，並同意伊用於所有關於公司的行政
    、財務、會計及開發票據使用。故自82年公司成立起4 年來
    ，新翔公司對外所使用的支票或本票，均都是用甲○○的名
    義開出。伊於86年11月21日將新翔公司之經營權讓與乙○○
    時，亦曾將該印章及部分空白票據交付乙○○，同意在變更
    公司負責人名義前，得繼續使用該印章於公司業務上開發票
    據使用。迄86年12月31日，該公司即已辦理變更負責人完竣
    ，惟渠因一時工作忙碌，致未向乙○○取回印章，何以會開
    出逾300 張票據，伊並不知情等語。乙○○則表示，伊取得
    甲○○之印章開發票據，係經丁○○之授權，且依據雙方於
    86年11月20日所簽訂之公司讓與協議書、同年12月17日簽訂
    之備忘錄等契約內容，迄87年3 月31日以前，新翔公司對外
    使用支票或本票，均得以繼續使用甲○○之印章，並不知何
    以甲○○表示未同意等語。子○○則辯稱：伊為新翔公司之
    董事兼生產部副總經理，先後係依丁○○、乙○○之指示開
    發票據，其餘即不知情等語，並分別提出台灣中小企業銀行
    壬○○○、華僑銀行癸○○○有關新翔公司支票、本票帳戶
    之印鑑證明及新翔公司股權讓與協議書等為證。
  (四)經查：
    (1)本件雖起訴被告未經許可，擅自簽發台灣中小企業銀行壬○○○之本票200 張（票號為PC0000000 至0000000 號）
      、華僑銀行癸○○○支票100 張（票號為AA0000000 至00
      00000 號）云云，然起訴書僅空具上開票號，遍查全卷，
      並未檢具各相關票據以為佐證，從而，各該支票、本票之
      執票人、金額、發票日、到期日等均不明，甚至各該票據
      是否確有使用告訴人甲○○之印章，亦無所憑，公訴人之
      舉證即有未足。
    (2)又依卷附資料，堪認為本件系爭支票、本票之相關證據，
      其中有關票號部分，無非係以證人甲○○於87年7 月24日
      所發之存證信函內容為依據（參87年他字第375 號卷第1
      頁至第4 頁）；有關票據內容部分，則無非係以證人甲○○於87年6 月29日檢送檢察官之「新翔公司應付票據明細
      表」2 紙為依據（參見87年偵字第4437號卷第76、77頁）
      。然查，上開票號部分，僅係證人甲○○個人之片面指述
      ，並無其他證據可資依循，前已述及。而有關票據內容部
      分，依上開「新翔公司應付票據明細表」所列之票據，亦
      僅泛稱：「中租、87.8.30 、396000；和鈺、87.8.30 、
      960000；中租：：：（餘此類推）」等，其他並無任何註
      記或文字說明，顯見其內容仍極為空泛。且縱有關「中租
      」「396000」：：等可推論為執票人、金額之意，然有關
      「87.8.30 」：：等記載，究係指發票日或到期日、係本
      票抑或支票，亦均無從認定。尤以該「新翔公司應付票據
      明細表」所列之票據，經計算只有78張，與公訴意旨所稱
      之300 餘張亦相距甚遠，其不能充為本件被告丁○○等人
      之犯罪證據益明。第查，縱參酌本件於審理中，由被告丁○○於88年6 月17日答辯狀中所併附之「簽發甲種支票說
      明書」1 份（參見本院審理卷(一)第96頁至第109 頁）併予
      觀察，該「簽發甲種支票說明書」附表所載票據，經本院
      統計結果，亦只有117 張（含台灣中小企業銀行壬○○○
      之本票68張、華僑銀行癸○○○之支票49張），與上開「
      新翔公司應付票據明細表」所列之78張不僅仍有所參差，
      且與公訴意旨所稱之300 餘張亦有相當差距，其不能供為
      本件之犯罪事證亦甚明。況上開由被告所提出之「簽發甲
      種支票說明書」附表一至附表四部分，雖載有執票人、發
      票日、到期日、金額等資料，然就各該票據之相關「票號
      」部分仍屬闕如，致本院仍無從比對該117 張票據，與公
      訴人所指被告涉嫌偽造有價證券罪名部分之300 張票據，
      彼此間有何關連（況上開117 張票據之資料，本係由被告
      為證明其無罪所提出，並非公訴人所舉之證據。基於被告
      並無自證其罪之義務，該部分是否得供為本件被告有罪之
      事證，亦容有爭議）。綜合上述，公訴人既未能具體提出
      被告涉嫌偽造有價證券之積極事證，基於「罪證有疑，利
      於被告」之原則，本院自無從就被告確有偽造有價證券犯
      行，得有可靠之心證，而容有相當之合理懷疑存在。
    (3)末查，證人甲○○於本院審理中，經交互詰問後又已更易
      其證詞，證稱：伊在擔任董事長期間，確曾授權新翔公司
      實際之經營負責人即被告丁○○使用其印章簽發於公司業
      務使用之票據上。前於調查站詢問時，表示僅同意使用其
      印章於貸款保證或其他行政業務，不得用於簽發票據等語
      ，其實並非事實。當時只是因為上開300 張票據有退票之
      情形，為擔心嗣後之票據責任始於檢察官訊問時，併檢附
      存證信函以為說明，然當時即已向檢察官表明只是備案，
      並無訴追之意。目的只係在逼令被告丁○○等人負起票據
      兌現之責，並非提起告訴等語，核與證人甲○○於87年6
      月29日在調查站所為之訊問筆錄（參見87年偵字第4437號
      卷第56頁）及檢察官於87年10月13日所為之第一次訊問筆
      錄（參見87年他字第375 號卷第8 頁），確屬相符。是本
      件之證人甲○○既已敘明其印章之使用，對被告丁○○已
      有概括之授權，公訴意旨指訴被告丁○○未經甲○○之許
      可，而使用其印鑑以開發票據1 節，即失依據。而被告丁○○既得有甲○○之充份授權；被告乙○○之使用印章又
      得有丁○○之同意；被告子○○則依其職務所需，依據經
      營負責人丁○○、乙○○先後之指示使用該印章於開發票
      據，則上開被告3 人之行為，至少迄新翔公司於86年12月
      31日辦理變更負責人登記完畢以前（負責人由甲○○變更
      為乙○○），即均難謂有何盜用印章、偽造有價證券之故
      意可言，即不得逕以上開罪名相繩。
    (4)至於86年12月31日起迄87年1 月26日止，該新翔公司既已
      辦理變更負責人登記完畢，甲○○已非該公司名義上之負
      責人，是其對丁○○之概括授權，理應亦以86年12月31日
      止為其概括授權之終止日期，此後若仍繼續使用甲○○之
      印章簽發票據，固難謂正當合理，容有可議。惟查，如前
      述說明，本件起訴既僅空具上開票號，其他並無何事證，
      堪資證明被告丁○○、乙○○、子○○等3 人，係於此段
      期日繼續以「甲○○」之印章簽發票據。而依前開公訴人
      所舉證之「簽發甲種支票說明書」、被告丁○○所提出之
      「新翔公司應付票據明細表」所列之票據內容，亦因並無
      票號可資比對與系爭300 張票據，彼此間有何關連，從而
      ，縱上開「簽發甲種支票說明書」、「新翔公司應付票據
      明細表」之內容俱屬實在，仍無從證明其所列票據即為公
      訴人所指之票據，尤難以證明係於「86年12月31日起迄87
      年1 月26日止」所簽發之票據，併此敘明。
    (5)末查，公訴意旨就本部分除起訴盜用印章、偽造有價證券
      外，並認為被告丁○○、乙○○、子○○等3 人所簽發之
      票據，嗣後均未兌現，因認併有詐欺罪嫌云云。惟查，上
      開檢察官所指訴之300 張本票、支票，除票號外，檢察官
      並無檢具任何與該「300 張本票、支票」相關之退票紀錄
      以供本院審判，遍查全卷，亦無任何有關上開「300 張本
      票、支票」之執票人對被告提出詐欺告訴之資料。甚至與
      本件本票、支票有關之台灣中小企業銀行壬○○○、華僑
      銀行癸○○○，亦不在本件被告丁○○經判決有詐貸款項
      之花蓮區中小企業銀行三重分行等5 家銀行之列，是本件
      既無退票紀錄可資依循，又無被害人之指訴，所謂詐欺即
      亦無依據，自亦無從逕以詐欺罪相繩。
  (五)綜合上述，本件起訴被告丁○○、乙○○、子○○等3 人，
    未經許可，擅自簽發300 餘張本票、支票云云，然起訴書僅
    泛指本票之票號為PC0000000 至0000000 號、支票之票號為
    AA0000000 至0000000 號云云，並未檢具任何相關票據以為
    佐證，從而，各該支票、本票之執票人、金額、發票日、到
    期日等均不明，甚至各該票據是否確有使用告訴人甲○○之
    印章，亦無所憑，而上開票號，無非係以證人甲○○個人之
    片面指述為論據；有關票據內容，則又係以「新翔公司應付
    票據明細表」為論據。惟不論是證人之指訴或上開「新翔公
    司應付票據明細表」，均未能就所謂「擅自簽發300 餘張本
    票、支票」為任何積極之證明。尤以所謂「未經許可」云云
    ，業經甲○○於審理中更易其詞，證稱確有同意被告丁○○
    等人使用其印章簽發票據，是本件之起訴基礎業已頓失依據
    。而依上引最高法院92年臺上字第128 號判例、91年臺上第
    5846號判決意旨，在改良式當事人進行主義之現行刑事訴訟
    制度下，檢察官就被告犯罪事實，應負舉證責任，並指出證
    明之方法，此為刑事訴訟法第161 條第1 項所明定，檢察官
    所應負之舉證責任，既未能說服本院至無所懷疑之程度，以
    形成有罪心證，即應為被告丁○○、乙○○、子○○等3 人
    就此部分為無罪之諭知（至於被告丁○○另因連續將明知為
    不實之事項，填製於會計憑證，而違反商業會計法與詐欺取
    財2 罪，依牽連犯規定，從1 重依違反商業會計法處斷，業
    經本院判決如主文第一項前段所示。有關偽造有價證券併涉
    詐欺罪嫌部分之事實，既經本院認為無罪，即與前開有罪部
    分，不生裁判上一罪之關係，自仍應由本院為無罪之諭知，
    如主文第一項後段所示，併此敘明）。
據上論斷，應依刑事訴訟法第299 條第1 項前段、第301 條第1
項，商業會計法第71條第1 款，刑法第11條、第28條、第56條、
第335 條第1 項、第339 條第1 項、第55條、第51條第5 款，罰
金罰鍰提高標準條例第1 條前段，判決如主文。
本案件經檢察官劉正穆到庭執行職務。
中　　華　　民　　國　　94　　年　　8 　　月　　26　　日
                  刑事第3 庭審判長法  官  楊台清
                                  法  官  林卉聆
                                  法  官  顧正德
以上正本證明與原本無異。
如不服本判決，應於送達後10日內向本院提出上訴狀(須附繕本)
，上訴於台灣高等法院台中分院。
                                  書記官　王月香
中　　華　　民　　國　　94　　年　　8 　　月　　29　　日
附錄論罪科刑法條全文
商業會計法第71條：
商業負責人、主辦及經辦會計人員或依法受託代他人處理會計事
務之人員有左列情事之一者，處5 年以下有期徒刑、拘役或科或
併科新台幣15萬元以下罰金：
  一、以明知為不實之事項，而填製會計憑證或記入帳冊者。
  二、故意使應保存之會計憑證、帳簿報表滅失毀損者。
  三、意圖不法之利益而偽造、變造會計憑證、帳簿報表內容或
      撕毀其頁數者。
  四、故意遺漏會計事項不為記錄，致使財務報表發生不實之結
      果者。
  五、其他利用不正當方法，致使會計事項或財務報表發生不實
      之結果者。
刑法第339 條
意圖為自己或第三人不法之所有，以詐術使人將本人或第三人之
物交付者，處5 年以下有期徒刑、拘役或科或併科1 千元以下罰
金。
以前項方法得財產上不法之利益或使第三人得之者，亦同。
前二項之未遂犯罰之。
刑法第335條
意圖為自己或第三人不法之所有，而侵占自己持有他人之物者，
處 5 年以下有期徒刑、拘役或科或併科 1 千元以下罰金。
前項之未遂犯罰之。
